臺灣高等法院刑事判決　　　　　　　　 94年度上易字第341號
上　訴　人　台灣板橋地方法院檢察署檢察官
被　　　告　丁○○
選任辯護人　蔡錦得　律師
上列上訴人因被告詐欺案件，不服臺灣板橋地方法院93年度易字
第67號，中華民國93年11月26日第一審判決（起訴案號：臺灣板
橋地方法院檢察署92年度偵緝字第1005號），提起上訴，本院判
決如下：
    主  文
上訴駁回。
    理  由
一、公訴意旨略以：被告丁○○原為嘉鴻起重有限公司（下稱為
    嘉鴻公司）之負責人，甲○○（業經檢察官偵查提起公訴，
    現由本院另案審理中）為被告之男朋友，亦任職於嘉鴻公司
    ，因被告曾向告訴人庚○○借貸新臺幣（下同）二百萬元而
    無力清償，遂於民國九十年五月三十日與告訴人簽立協議書
    ，讓與嘉鴻公司之出資額及所有之資產設備（包括工程車六
    輛）予告訴人，並約定未清償之吊車貸款，仍由嘉鴻公司負
    擔繳納，詎被告與甲○○共同基於意圖為自己不法利益之概
    括犯意，向告訴人詐稱嘉鴻公司在臺北國際商業銀行溪洲分
    行（下稱臺北國際商銀溪洲分行）開立之支票存款帳戶所請
    領之支票，均已用於交付租賃公司用以繳納貸款，待所有支
    票均兌現後再變更負責人印鑑或結清帳戶，可避免換票及變
    更連帶保證人之麻煩等語，並交付不實之嘉鴻公司支票印鑑
    章予告訴人，而告訴人不疑有詐，致未於承受嘉鴻公司之時
    即變更負責人印鑑等事宜，遽被告於九十年十二月十二日，
    竟持嘉鴻公司之印鑑章，向臺北國際商銀溪洲分行領取空白
    支票二十五張，並簽發如附表所示十八紙支票，交由甲○○
    行使，嗣臺北國際商銀溪洲分行通知告訴人，告訴人始知上
    情，因而報警處理等情，因認被告涉犯刑法第三百三十九條
    第二項之詐欺得利罪嫌。
二、按犯罪事實應依證據認定之，無證據不得推定其犯罪事實；
    又不能證明被告犯罪者，應諭知無罪之判決，刑事訴訟法第
    一百五十四條、第三百零一條第一項分別定有明文。次按告
    訴人之告訴，係以使被告受刑事訴追為目的，是其陳述是否
    與事實相符，仍應調查其他證據以資審認，最高法院五十二
    年度台上字第一三○○號判例亦足資參照。又按認定犯罪事
    實之證據係指足以認定被告確有犯罪行為之積極證據而言，
    該項證據自須適合於被告犯罪事實之認定，始得採為斷罪資
    料，最高法院二十九年上字第三一０五號判例可循。且刑事
    訴訟上證明之資料，無論其為直接或間接證據，均須達於再
    按刑法第三百三十九條第一項詐欺罪之成立，以意圖為自己
    或第三人不法所有，以詐術使人將本人或第三人之物交付為
    要件；所謂以詐術使人交付，必須被詐欺人因其詐術而陷於
    錯誤，若其所用方法，不能認為詐術，亦不致使人陷於錯誤
    ，即不構成該罪，最高法院分別著有七十六年度臺上字第四
    九八六號及四十六年度臺上字第二六０號判例甚明，上開判
    例雖係就刑法第三百三十九條第一項之詐欺取財罪而為闡述
    ，然就同以施用詐術使人陷於錯誤為犯罪構成要件之刑法第
    三百三十九條第二項詐欺得利罪，亦應為相同之解釋。
三、公訴意旨認被告涉犯刑法第三百三十九條第二項之罪嫌，無
    非係以告訴人之指述、被告及另案被告甲○○所述於嘉鴻公
    司轉讓後仍持該公司大小章簽發支票之事實、卷附被告與告
    訴人所簽署之轉讓協議書、臺北國際商銀溪洲分行之支票領
    取證、支票存款戶退票備查卡、退票理由單、支票影本等，
    及證人丙○○所述被告為嘉鴻公司轉讓前實際負責人之事實
    、證人乙○○（即麗儀服飾有限公司負責人）、己○○等所
    證述甲○○交付如附表編號二支票之事實等為其論據。訊之
    被告丁○○堅詞否認有何詐欺犯行，辯以伊僅係嘉鴻公司名
    義負責人，實際負責人為甲○○，嘉鴻公司向告訴人借款及
    轉讓事宜均由甲○○處理，伊僅係在甲○○與告訴人談妥轉
    讓協議之內容後到場簽名而已，且轉讓時雖僅將辦理公司登
    記使用之公司與負責人印鑑章（即俗稱之大小章，下稱為公
    司登記印鑑章）交付告訴人，並未將嘉鴻公司在臺北國際商
    銀溪洲分行所開立支票帳戶所使用之公司與負責人印鑑章（
    下稱為支票印鑑章）交付告訴人，惟並未向告訴人告稱嘉鴻
    公司開立之支票存款帳戶所請領之支票，均已用於交付租賃
    公司用以繳納貸款，待所有支票均兌現後再變更負責人印鑑
    或結清帳戶，可避免換票及變更連帶保證人之麻煩等語，且
    該等支票印鑑章亦已於九十年十一月間連同嘉鴻公司用餘空
    白支票交予甲○○，伊並無在公司轉讓後持以向臺北國際商
    銀溪洲分行請領空白支票或簽發支票之情事等語。
四、本院之判斷：
  (一)起訴書所謂被告丁○○詐得之財產上不法利益為何？
    本件公訴人起訴書雖未具體載明所指被告丁○○詐得之財產
    上不法利益為何，惟其犯罪事實欄已載明被告係施用詐術致
    告訴人庚○○陷於錯誤而未於承受嘉鴻公司之時即變更支票
    印鑑章之負責人印鑑，被告再持以向臺北國際商銀溪洲分行
    請領空白支票並簽發支票等情，足認公訴人之真意，係指被
    告因其上開詐術之施用，而獲得於轉讓嘉鴻公司後仍可持原
    支票印鑑章向臺北國際商銀溪洲分行請領嘉鴻公司帳戶之空
    白支票及簽發嘉鴻公司如附表所示金額支票之不法利益，合
    先敘明。
  (二)嘉鴻公司之設立及公司登記：
    原址設臺北市○○區○○街二十五號三樓之嘉鴻起重工程有
    限公司，係甲○○於民國八十八年間設立，從事其本行之起
    重工程事業，曾經退過票，用被告名字為登記負責人，並以
　　甲○○之父李丁標、母李施玉滿、其友蕭庚杰為名義之股東
 　 ，業據甲○○於原審審理時證實（見原審九十三年五月七日
    審判筆錄），證人庚○○於原審亦曾證稱：「（檢察官問：
  　借錢、公司轉讓的時間點，你認為公司是誰的？）甲○○的
    ，當時甲○○說公司是他的。」等語，足證被告所辯：伊跟
    甲○○是男女朋友，嘉鴻起重工程有限公司實際負責人是甲○○，伊只是名義上的負責人而已，洵屬可信。
  (三)借款與股份讓與協議：
    1.借款（何人向告訴人庚○○借貸新臺幣二百萬元？）
      被告否認曾向告訴人庚○○借貸二百萬元，並稱實際為甲○○所借，徵諸證人庚○○於原審證稱：「（辯護人問：
      跟你借二百萬元的是被告還是甲○○？）甲○○借的。」
    　（見原審九十三年九月三日審判筆錄）復於本院審理中供
      稱：是甲○○向伊借款二百萬元等語（見本院94年3月17
      日準備程序筆錄），核與證人甲○○於原審證稱：「（辯
      護人問：庚○○有無借你二百萬元？）有，這筆錢是用來
      買車的貸款，錢好像是陸陸續續匯的。」、「（辯護人問
      ：是誰向庚○○借二百萬元？）我。」等詞相符，由證人
      庚○○、甲○○證言，足證係甲○○向庚○○借貸二百萬
      元，被告未曾向庚○○借貸二百萬元，應可認定。
    2.甲○○於九十年五月三十日與告訴人庚○○簽立協議書，
      將所擁有嘉鴻公司全部股份讓與告訴人，據證人庚○○於
      原審證稱：是因為上開二百萬元借款之關係始將嘉鴻公司
      股份讓給庚○○（見原審九十三年三月十一日準備程序筆
      錄），並約定變更公司負責人為告訴人，嘉鴻公司所有資
      產設備除部分尚有貸款未清償完畢之車輛仍由被告使用收
      益至清償完畢為止外，餘均歸嘉鴻公司所有及使用收益，
      告訴人乃於九十年六月十一日辦理公司變更登記完畢，被
      告轉讓嘉鴻公司於告訴人時，並未將嘉鴻公司於臺北國際
      商銀溪洲分行所開設帳號0000000000000號
      支票存款帳戶所使用之支票印鑑章（含嘉鴻公司章及被告
      姓名章）交付告訴人等事實，為被告所自承不諱，核與告
      訴人之指述相符，復有卷附協議書及嘉鴻公司登記案卷影
      本各乙份可資佐證。
  (四)轉讓後經人持上開支票印鑑章請領空白支票二十五紙簽發使
    用：
    1.經查，嘉鴻公司轉讓後之九十年十二月十二日，經人持上
      開支票印鑑章向臺北國際商銀溪洲分行請領該帳戶票號0
      000000號至0000000號之空白支票二十五紙
      ，嗣並陸續持上開支票印鑑章及領得之空白支票簽發如附
      表所示之支票十八紙，告訴人遲至九十一年四月九日始以
      支票印鑑章遺失為由向該銀行辦理更換手續等情，亦經告
      訴人指陳明確，復有臺北國際商銀溪洲分行九十三年三月
      九日○九三北銀溪字第十一號函附印鑑更換申請書乙份、
      印鑑卡三份、支票領取證乙份（以上均影本）及臺北國際
      商銀溪洲分行九十三年四月一日○九三北銀溪字第十九號
      函存卷可稽。
    2.因向銀行領取空白支票只需負責人印鑑章即可，業經原審
  　　函調，並有台北國際商銀溪州分行94年3月31日北商銀溪
    　洲（94）字第00011號函檢附嘉鴻起重工程有限公司支票
    　領取備查簿影本壹份足憑，該支票領取備查簿僅蓋有負責
      人印鑑章，未見簽名或其他領取人字跡，難以判斷何人前
      往領用，據被告於原審準備程序中供稱：我沒有去領二十
      五張空白支票，我在九十年十一月份時，就已經把公司的
      支票，支票用的大小章全部轉交給甲○○，因為之公司是
      甲○○時記載經營，我就把這些東西還他，讓他去跟庚○○處理或到銀行辦理註銷手續，我是在中和民利街的住家
      交給庚○○的，我把支票、公司印鑑章交給甲○○之後，
      我不知道他如何處理（見原審九十三年三月十一日準備程
      序筆錄），於本院準備程序中復供稱：銀行的印鑑章是由
    　甲○○保管，在九十年十二月十二日，是甲○○持嘉鴻公
      司之印鑑章，向臺北國際商銀溪洲分行領取空白支票二十
    　五張，並簽發如附表所示十八紙支票，事前我都不知道，
      也沒有簽發支票（見本院94年3月17日準備程序筆錄），
      被告於本院審理中：我沒有去台北國際商銀溪州分行領取
      之25張支票及簽發使用，公司大小印章是證人甲○○在保
      管，支票也是證人甲○○去銀行領取的（見本院94年4月
      22 日審判程序筆錄），證人游杉成於原審到庭證稱確曾
      於九十年十一月間陪同被告至甲○○位於臺北縣中和市○○街之住處將嘉鴻公司支票印鑑章交予甲○○（見原審九
      十三年五月七日審判筆錄），而證人甲○○堅詞否認被告
      曾交付嘉鴻公司之支票印鑑章，並指陳係被告至臺北國際
      商銀溪洲分行請領空白支票，且附表編號二之支票亦係伊
      向被告借票後，由被告填寫蓋章交付後再由伊交予施明財
      等語（參原審九十三年五月七日審判筆錄、偵查卷第九十
      三頁背面），已與證人戊○○所述被告交付支票印鑑章予
      被告之情形相為出入；況被告亦於偵查中自陳證人甲○○
      所述開立附表編號二支票之情形屬實等語（參偵查卷第九
      十三頁背面），亦與其在原審所為之置辯前後不一，是以
      被告所辯未持嘉鴻公司支票印鑑章領取空白支票及簽發支
      票云云是否確與事實相符，尚難得其確信。
  (五)被告並無施用詐術致告訴人陷於錯誤之行為：
    惟姑不論嘉鴻公司轉讓予告訴人後，持該公司原支票印鑑章
    向銀行領取空白支票及簽發支票之人是否確為被告，本件公
    訴人起訴被告之犯罪既為刑法第三百三十九條第二項之詐欺
    取財罪嫌，自應就被告是否施用詐術致告訴人陷於錯誤乙節
    ，亦即被告轉讓嘉鴻公司時，有無向告訴人詐稱嘉鴻公司在
    臺北國際商銀溪洲分行開立之支票存款帳戶所請領之支票，
    均已用於交付租賃公司用以繳納貸款，待所有支票均兌現後
    再變更負責人印鑑或結清帳戶，可避免換票及變更連帶保證
    人之麻煩等語，並交付不實之嘉鴻公司支票印鑑章予告訴人
    ，以此方式使告訴人誤信為真，而未於承受嘉鴻公司之時即
    變更負責人印鑑事宜等情形，先為審究。查告訴人庚○○於
    偵查中固以告訴狀指述被告係以上開方式施用詐術致伊陷於
    錯誤云云，惟其於原審審理時，則到庭具結證稱：頂讓公司
    時確未拿到該公司之支票印鑑章與空白支票，當時伊知道嘉
    鴻公司有開立支票帳戶，然因自己表示要自己另行開戶而未
    向被告及甲○○索討嘉鴻公司之支票印鑑章，且其二人僅稱
    嘉鴻公司原支票帳戶由渠等自行處理，並未向伊表示為避免
    換票麻煩待已開立之支票全部兌現後再交付支票印鑑章辦理
    變更之內容，而頂讓時被告等僅交付乙套公司大小章，係辦
    理變更公司登記所用之印鑑章等語明確（見原審九十三年九
    月三日審判筆錄），此並與被告所辯相為吻合，則告訴人於
    偵查中所為之指述，顯與其在審理中經具結而為之證述內容
    相左，其指述之瑕疵至為顯然，已難憑為被告犯罪事實認定
    之基礎。且由告訴人上開證述，可知被告並無向其詐稱嘉鴻
    公司在臺北國際商銀溪洲分行開立之支票存款帳戶所請領之
    支票，均已用於交付租賃公司用以繳納貸款，待所有支票均
    兌現後再變更負責人印鑑或結清帳戶，可避免換票及變更連
    帶保證人之麻煩等語，並交付不實之嘉鴻公司支票印鑑章予
    告訴人之情事，自不足認被告有施用此等詐術致告訴人陷於
    錯誤之行為，而與刑法詐欺得利罪之犯罪構成要件容有未符
    ，縱持嘉鴻公司原支票印鑑章向銀行領取空白支票及簽發支
    票之人即為被告，仍不得以詐欺得利之罪名相繩。
五、此外，復無其他事證可資證明被告確有其他施用詐術致告訴
    人陷於錯誤之犯行，揆諸前開之說明，其詐欺取財之犯罪尚
    屬不能證明，原審為其無罪之諭知，於法並無不合。檢察官
    循告訴人請求上訴意旨略以：審理程序中原審未表明被告於
    頂讓嘉鴻公司後，另以該公司名義領取空白支票並簽發，致
　　涉詐欺、偽造有價證券之行為並非起訴效力所及，致未予公
　  訴人於審理中，就此等未曾出現之爭點加以補充敘明舉證，
    不無判決突襲之點；告訴人庚○○於偵審中所述相左，原審
　  採信告訴人庚○○於審理中之證言，與交易習慣及常理不符
    ，採證認事不無瑕疵；起訴書已載明被告無權領取支票簿並
    簽發支票之事實，業已為原起訴效力所及等語，惟犯罪事實
    已否起訴，以起訴書所記載之犯罪事實為準，不以所引法條
    為依據。本件起訴書關於支票部分所記載被告之犯罪事實為
    : 「詎被告於九十年十二月十二日竟持嘉鴻公司之印鑑章向
    溪洲分行領取空白支票二十五張並簽發如附表所示支票交
　　由甲○○行使... 」，並未敘明「意圖供行使之用」、「
  　行使偽造之有價證券」等行使、偽造之有價證券構成要件事
    實之行為，均與刑法第201條第1項第二項偽造有價證券、行
    使偽造有價證券之構成要件不符（參照最高法院93年台上字
    第003401號刑事判決），雖起訴書已載明被告領取空白支票
  　並簽發支票之情，惟此僅表示或說明詐欺得利罪之詐欺所得
    利益部分共計二九四八七元而已（見台灣板橋地方法院檢察
    署檢察官九十三年五月二十日九十三年公訴蒞庭字第一一六
    三號補充理由書），被告於九十年五月三十日嘉鴻公司轉讓
    予告訴人並經其於九十年六月十一日辦妥公司變更登記後，
    以該公司名義向銀行申領空白支票及簽發支票，原審所涉詐
    欺取財及偽造有價證券罪嫌，非起訴效力所及，應屬允當，
    本件上訴為無理由，應予駁回。
六、末嘉鴻公司於九十年五月三十日轉讓予告訴人並經其於九十
    年六月十一日辦妥公司變更登記後，被告及實際負責人甲○○既已非該公司負責人，自無再以該公司名義為法律行為之
    權限，縱嘉鴻公司於臺北國際商銀溪洲分行開立之支票存款
    帳戶尚未配合辦理公司負責人名義及印鑑之變更，被告及甲○○仍無權以該公司名義向銀行申領空白支票及簽發支票，
    否則即涉嫌構成詐欺取財及偽造有價證券之罪責。查證人甲○○證述上開空白支票係由被告向臺北國際商銀溪洲分行領
    取，而附表編號二所示之支票同係被告填載蓋章而簽發等語
    ，被告於偵查中就簽發附表編號二支票之情形亦認證人甲○○所述屬實，業已如前所述，雖被告嗣於原審及本院審理中
    又稱未曾開立該支票云云，然依卷存事證其不無有詐欺取財
    及行使偽造有價證券之犯罪嫌疑。惟按公訴人本件起訴書犯
    罪事實欄雖載有被告領取空白支票及簽發嘉鴻公司如附表所
    示支票之情形，惟此僅係指所起訴被告對告訴人犯詐欺得利
    罪之詐得利益部分，易言之，公訴人起訴並未敘及被告係無
    權限而領取空白支票及簽發支票，對銀行犯詐欺取財罪及另
    犯行使偽造有價證券罪之事實，此與起訴對告訴人犯詐欺得
    利罪之基本社會事實並非相同，自屬未據起訴，本院尚不得
    逕予審判，則就被告及案外人甲○○所涉詐欺取財及偽造有
    價證券部分，應由檢察官另為適法之處理，併此敘明。
七、適用法律：
據上論斷，應依刑事訴訟法第368條，判決如主文
本案經檢察官呂丁旺到庭執行職務。
中　　華　　民　　國　　94　　年　　4　　月　　29　　日
　　　　　　　　　刑事第二十一庭審判長法　官  溫耀源
　　　　　　　　　　　　　　　　　　  法　官  周政達
　　　　　　　　　　　　　　　　　　  法　官  邱同印
以上正本證明與原本無異。
不得上訴。
          　　　　　　　　　　　　　　書記官  莊昭樹
中　　華　　民　　國　　94　　年　　4 　　月　　29　　日
附表：
 ┌───┬──────┬───────┬────┬──────────┐
 │編　號│票　　　　號│發票金額（元）│發票日  │備　　　　　　　　註│
 ├───┼──────┼───────┼────┼──────────┤
 │一    │0000000     │       320,000│91.1.15 │已兌現              │
 ├───┼──────┼───────┼────┼──────────┤
 │二    │0000000     │        70,000│91.1.3  │甲○○交付施明財，再│
 │      │            │              │        │由施明財交付證人廖守│
 │      │            │              │        │平，再由己○○交付麗│
 │      │            │              │        │儀公司之負責人乙○○│
 │      │            │              │        │，由乙○○提示後兌現│
 ├───┼──────┼───────┼────┼──────────┤
 │三    │0000000     │       245,000│91.1.25 │已兌現              │
 ├───┼──────┼───────┼────┼──────────┤
 │四    │0000000     │       298,800│91.1.25 │背書人為吉三建材行（│
 │      │(起訴書誤載 │              │        │實際負責人：彭聖翔）│
 │      │為0000000)  │              │        │                    │
 ├───┼──────┼───────┼────┼──────────┤
 │五    │0000000     │       338,500│91.3.31 │退票理由單編號：1241│
 │      │            │              │        │089                 │
 ├───┼──────┼───────┼────┼──────────┤
 │六    │0000000     │        30,000│91.4.8  │退票理由單編號：1241│
 │      │            │              │        │4095                │
 ├───┼──────┼───────┼────┼──────────┤
 │七    │0000000     │       174,000│91.2.22 │已兌現              │
 ├───┼──────┼───────┼────┼──────────┤
 │八    │0000000     │       279,870│91.4.30 │退票理由單編號：1241│
 │      │            │              │        │4129                │
 ├───┼──────┼───────┼────┼──────────┤
 │九    │0000000     │       150,000│91.4.25 │退票理由單編號：1241│
 │      │            │              │        │4122                │
 ├───┼──────┼───────┼────┼──────────┤
 │十    │0000000     │       160,000│91.4.30 │退票理由單編號：1241│
 │      │            │              │        │4130                │
 ├───┼──────┼───────┼────┼──────────┤
 │十一  │0000000     │        91,000│91.4.5  │退票理由單編號：1241│
 │      │            │              │        │4094                │
 ├───┼──────┼───────┼────┼──────────┤
 │十二  │0000000     │        18,000│91.3.31 │退票理由單編號：1247│
 │      │            │              │        │4188                │
 ├───┼──────┼───────┼────┼──────────┤
 │十三  │0000000     │        20,000│91.4.30 │退票理由單編號：1241│
 │      │            │              │        │4132                │
 ├───┼──────┼───────┼────┼──────────┤
 │十四  │0000000     │       208,000│91.4.10 │退票理由單編號：1241│
 │      │            │              │        │4099                │
 ├───┼──────┼───────┼────┼──────────┤
 │十五  │0000000     │        78,000│91.6.8  │退票理由單編號：1246│
 │      │            │              │        │9058                │
 ├───┼──────┼───────┼────┼──────────┤
 │十六  │0000000     │       331,700│91.3.1  │退票理由單編號：1241│
 │      │            │              │        │4032                │
 ├───┼──────┼───────┼────┼──────────┤
 │十七  │0000000     │       125,000│91.5.30 │退票理由單編號：1246│
 │      │            │              │        │9035                │
 ├───┼──────┼───────┼────┼──────────┤
 │十八  │0000000     │         3,000│91.3.26 │已兌現              │
 ├───┴──────┼───────┼────┼──────────┤
 │ 合　　　　　　　計 │     2,940,870│        │                    │
 │ （詐欺所得利益）   │              │        │                    │
 └──────────┴───────┴────┴──────────┘
